臺灣新竹地方法院民事簡易判決
111年度竹東簡字第92號
原      告  張新福  
訴訟代理人  蔡采薇律師
被      告  佛度‧布待

訴訟代理人  王瑞甫律師
複代理人    江佳憶律師
上列當事人間拆屋還地等事件，本院於民國111年11月17日辯論
終結，判決如下：
    主      文
被告應將坐落新竹縣○○鄉○○段○○○○○○○○○○○○○地號土地上如附圖
所示編號A1部分面積五平方公尺圍牆、編號A2 部分面積三平方
公尺圍牆、編號B1部分面積一平方公尺基座、編號B2部分面積六
平方公尺基座及編號C部分面積五平方公尺建物拆除，將上開土
地騰空返還原告。
訴訟費用由被告負擔。
本判決得假執行。但被告如以新臺幣貳仟貳佰元為原告預供擔保
，得免為假執行。
    事實及理由
一、原告起訴主張：
（一）原告為坐落新竹縣○○鄉○○段000000○000000地號（下稱系
      爭321-16、321-18地號）土地所有權人並居住於上開土地
      上。被告為原告的堂哥，同段321-19地號土地為被告所有
      ，兩造比鄰而居。詎被告未經原告同意，於民國75年起即
      占用部分系爭321-16、321-18地號土地，除擅自修築水泥
      圍牆外，並於系爭土地上置放雜物，甚至還搭建起磚造廚
      房，嚴重侵害原告之所有權，雙方雖經多次調解仍未果。
      原告考量雙方是鄰居和親戚，不願輕易提起訴訟解決，未
      料於去年年底，被告竟趁原告下山工作五天不在家之際，
      又在前開土地上搭建鐵皮屋頂和鋼骨樑柱。被告未經原告
      同意擅自占用前開土地，且兩造間並無任何租賃或借貸關
      係，也未就前開土地設定地上權，被告所為當屬無權占有
      ，原告自得本於民法第767條第1項前段、中段之規定，請
      求被告拆除上開圍牆、磚造廚房及鐵皮屋頂鋼骨樑柱並清
      除雜物後，返還占用之系爭土地。
（二）被告雖主張圍牆是其父親與原告父親一起做的，應該有2 
      0幾年，惟此並非事實。蓋附圖所示編號A1、A2部分圍牆
      及編號C部分建物均係被告於75年左右所興建，伊時被告
      父親與原告父親二人均已年邁，被告父親甚至還須坐輪椅
      行動不便，怎可能興建圍牆。況原告之父親看到被告興建
      圍牆的時候，雖然試圖阻止但又畏懼被告年輕氣盛，只得
      電話通知原告速速返家處理。原告事後雖多次聲請調解 
      ，被告不但置之不理，還變本加厲於110年底新增水泥基
      座如附圖所示編號B1及B2部分，搭建鋼骨樑柱和鐵皮屋頂
      ，顯視原告權利為無物。
（三）被告又主張有民法第796條第1項規定之適用，然查被告所
      有地上物實係其另外興建之圍牆、基座及充作廚房及烤火
      取暖使用之磚造房屋，與被告在其所有同段321-19地號土
      地上所興建之二層樓豪華RC建物有間，亦非該建物整體之
      一部分，縱前開地上物予以拆除，亦不影響被告自住建物
      之結構安全，當無適用民法第796條第1項規定之餘地。
（四）被告主張雙方父親就附圖所示編號Al、A2部分圍牆、C部
      分建物可使用該處土地均有同意，原告對此明知等情，並
      非事實。原告係系爭321-16、321-18地號土地所有權人，
      其請求被告拆除系爭地上物，返還占用之土地，係本於所
      有權之請求，應屬正當權利之行使，難認係以損害被告為
      主要目的。
（五）被告又主張委請訴外人江錦城興建矮牆部分時，原告父親
      在場並未表示任何意見，然被告不得據此主張興建圍牆係
      經原告父親同意，亦不得以原告父親之沉默主張默許伊同
      意其繼續使用。被告復未舉證證明原告有何足以使其信賴
      不欲請求返還被占用土地之特殊情事，被告主張原告提起
      本件訴訟有違誠信原則而生失權之效果等與，實不足採。
（六）並於本院聲明：⒈如主文第1項所示。⒉願供擔保，請准宣
      告假執行  。
二、被告則以：
（一）按土地所有人建築房屋非因故意或重大過失逾越地界者 
      ，鄰地所有人如知其越界而不即提出異議，不得請求移去
      或變更其房屋。但土地所有人對於鄰地因此所受之損害，
      應支付償金，民法第796條第1項定有明文。附圖所示編號
      Al、A2圍牆為原告父親與被告父親一起興建，編號C建物
      為被告父親所興建，圍牆、建物興建時，根本不知地界，
      而原告父親、原告亦未提出提出異議，自不得請求移去或
      變更之。
（二）原告在圍牆、建物興建多年後，方向國家申請取得系爭32
      1-18、321-16地號土地之所有權。原告父親與被告父親均
      為原住民，數十年前一起在新竹的山區開墾，當時這些開
      墾的土地皆為國有地，於75年間雙方父親即已在當時仍為
      國有之土地上興建上開圍牆、建物，其後政府為輔導原住
      民取得原居住使用公有土地權利，於79年間發布「原住民
      保留地開發管理辦法」等相關規定，該處土地並於79年7
      月間登記為山胞保留地，嗣後於81年8月間，方因分割土
      地而產生321-18、321-16地號土地，而原告更是於100年
      之後才取得上開地號土地之所有權。原告對於被告之建物
      坐落其上亦知之甚明，況占用之面積僅20平方公尺，足認
      原告自己所得利益極少，而被告所受之損失甚大，非不得
      視為以損害他人為主要目的。
（三）另倘若當時原告父親有使用圍牆、建物坐落土地之權源，
      衡諸常情，雙方父親就圍牆、建物應訂有可使用該處土地
      之同意、或是共同使用該處土地之協議，否則圍牆等設施
      ，不會存在至今36年之久，原告亦應受此約定之拘束，於
      此情形，被告即非無權占有，原告之請求亦有違誠信原則
      。再者，如真如原告所言，原告之父親並未有同意，則原
      告30多年前得知有圍牆時應當會向被告或被告父親請求拆
      除，原告何以須待原告被告雙方父親過世後方向被告請求
      拆除圍牆？是由於雙方父親當初皆同意興建圍牆，原告對
      此亦知情，被告基此而對於原告同意圍牆坐落於此存有合
      理之信賴。
（四）又原告聲稱於75間雙方父親均已年邁，難以興建圍牆等 
      等，實係圍牆係由雙方父親一起請工人來興建的，數十年
      前雙方父親一起在當地開墾，後來為了能區隔兩家的活動
      範圍及維護雙方隱私，在共同商量後方興建了圍牆，被告
      父親另興建了如附圖所示編號C建物，而原告對此亦知之
      甚詳，卻在父親過世後對被告提出拆屋還地的請求，令被
      告甚感莫名。再者圍牆為原告父親與被告父親共同合建，
      則當初圍牆為雙方父親所共有，現雙方父親均已過世，圍
      牆應屬原告被告雙方共有。
（五）而附圖所示編號Bl、B2之水泥基座亦係多年前所建，當初
      被告施作水泥基座時，同樣未見原告反對之意思表示。縱
      上，可認因原告長達30幾年未曾主張拆除圍牆、建物、水
      泥基座，以足使被告正當信任原告已不欲行使其權利，原
      告嗣後再為主張，即應認有違誠信而權利失效。
（六）並於本院聲明：⒈原告之之訴駁回。⒉如受不利判決，願供
      擔保，請准免違假執行。　　　　　　
三、原告為系爭321-16、321-18地號土地所有權人，如附圖所示
    編號A1、A2、B1、B2、C部分之圍牆、水泥基座及建物占用
    前開土地之事實，有土地登記謄本及現場照片在卷可稽，並
    經本院囑託新竹縣竹東地政事務所派員會同本院及兩造至現
    場履勘測量無訛，有勘驗筆錄及新竹縣竹東地政事務所繪製
    之土地複丈成果圖（見本院卷第47、48、55頁）附卷可稽。
    是本件本院所應審究者為：（一）如附圖所示編號A1、A2、
    B1、B2、C部分土地上地上物是否無權占用原告所有系爭321
    -16、321-18地號土地？（二）原告是否得請求被告將上開
    地上物拆除，將占用土地返還原告？經查：
（一）關於如附圖所示編號A1、A2、B1、B2、C部分土地上地上
      物是否無權占用原告所有系爭321-16、321-18地號土地部
      分：　　
　　⒈坐落新竹縣○○鄉○○段000地號土地原為中華民國所有，於77
      年8月1日分割出321-7地號土地、於79年7月25日分割出32
      1-14地號土地、於81年9月30日分割出321-15至321-22地
      號土地，原告於107年8月3日因農育權期間屆滿，登記為
      系爭321-16地號土地所有權人，於101年4月10日地上權期
      間屆滿登記為系爭321-18地號土地所有權人之事實，有土
      地登記簿、土地登記謄本在卷可按。
　　⒉又依證人江錦城於本院證述：如附圖所示編號A1、A2圍牆
      為被告出資由由其承攬興建，大約十幾二十年前所蓋，新
      的水泥基座非其所建等語（見本院卷第134-135頁），而
      被告亦不否認水泥基座為其所建，則圍牆、水作為被告所
      有，應堪認定。另編號C建物目前為被告所使用，被告雖
      主張為其父親所建，惟此部分其並未提出相關證明，原告
      主張編號C建物亦為被告所有，亦應可採。
　　⒊再依被告及證人陳述前開地上物興建時間，系爭321-16、3
      21-18地號、同段321-19地號土地已自321地號土地分割出
      ，足見上開地上物興建時為越界建築，應可認定。
　　⒋上開地上物逾越建築時，前開土地所有權人仍為中華民國
      ，而原告又係因農育權、地上權期間屆滿而取得系爭321-
      16、321-18地號土地所有權，證人江錦城雖證述其興建時
      兩造各自父親均在場，無人阻止或要求證人不要興建，然
      亦證述當時原告在外面工作不在場等語，原告否認有同意
      被告越界建築，則被告主張原告有同意被告越界建築，顯
      然有疑。而被告對於圍牆、建物地上物是否有權占用系爭
      326-16、326-18地號土地復未再行證明，原告主張被告無
      權占用其所有前開土地，自屬有據。
（二）關於原告是否得請求被告將上開地上物拆除，將占用土地
      返還原告部分：
　　⒈按所有人對於無權占有或侵奪其所有物者，得請求返還之
      ；對於妨害其所有權者，得請求除去之，民法第767條第1
      項前段、中段定有明文。附圖所示編號A1、A2、B1、B2、
      C部分地上物為被告所建為其所有，上開地上物無權占用
      原告所有系爭321-16、321-18地號土地，原告請求被告拆
      除，將土地返還原告，自屬有據。
　　⒉被告固主張興建附圖所示編號A1、A2、B1、B2、C部分地上
      物時，根本不知地界，而原告父親及原告亦未提出異議，
      原告不得請求拆除。然按土地所有人建築房屋非因故意或
      重大過失逾越地界者，鄰地所有人如知其越界而不即提出
      異議，不得請求移去或變更其房屋，民法第796條第1項前
      段定有明文。而主張鄰地所有人知其越界而不即提出異議
      者，應就此項事實負舉證之責任，最高法院45年台上字第
      931號判決可資參照。附圖所示編號A1、A2、B1、B2圍牆
      、水泥基座並非房屋，已無前開規定之適用，編號C部分
      雖為房屋，然被告對於原告知其越界而不即提出異議並未
      提出相關證明，被告主張依前開規定上開地上物毋庸拆除
      ，自屬無據。
　　⒊另被告主張原告長期無異議未行使拆屋還地請求權，引起
      被告之正當信任，原告訴請被告拆除上開地上物，亦顯然
      有背誠實信用原則等語。惟按民法第148條第2項固規定：
      行使權利，履行義務，應依誠實及信用方法，旨在實踐法
      律關係上之公平妥當，應斟酌各該 事件情形衡量當事人
      利益，具體實現正義。又原告請求被告將占用原告土地地
      上物拆除，係基於所有權之行使，此乃法律所為之保障，
      原告單純沉默以致長期未行使所有權人之權利，此亦不能
      讓無權占用土地之被告受到法律上保障而剝奪所有權人之
      權利。被告前開主張，亦屬無據。　
四、綜上所陳，被告無法律上合法權源占用原告所有之系爭321-
    16、321-18地號土地，原告依物上請求權，請求被告如主文
    第1項所示，為有理由，應予准許。本件係依民事訴訟法第4
    27條第1項訴訟適用簡易程序所為被告敗訴之判決，就原告
    勝訴部分，併依職權宣告假執行，原告雖陳明此部願供擔保
    聲請假執行，僅促使法院職權發動，不另為假執行准駁之諭
    知。另被告就原告勝訴部分陳明願供擔保請准宣告免為假執
    行，經核無不合，爰酌定相當之擔保金額，予以准許。　　
五、本件事證已臻明確，兩造其餘攻擊防禦方法及所提證據，經
    核於結果不生影響，爰不一一論述，併此敘明。 
據上論結，本件原告之訴為有理由，依民事訴訟法第436條第2項
、第78條、第389條第3項、第392條第2項，判決如主文。
中    華    民    國   111    年    12    月    2     日
                 竹東簡易庭    法  官  邱玉汝
以上正本係照原本作成。
如對本判決上訴，須於判決送達後20日內向本院提出上訴狀；如
委任律師提起上訴者，應一併繳納上訴審裁判費。
中    華    民    國   111    年    12    月    2     日
                               書記官  楊霽